【裁判字號】    97,上訴,2567
【裁判日期】    970723
【裁判案由】    家暴妨害自由等
【裁判全文】
臺灣高等法院刑事判決                97年度上訴字第2567號
上  訴  人  臺灣新竹地方法院檢察署檢察官
被      告  甲○○
上列上訴人因被告家暴妨害自由等案件，不服臺灣新竹地方法院
96年度訴字第571號，中華民國97年3月21日第一審判決（起訴案
號：臺灣新竹地方法院檢察署96年度偵字第1963號、第2292號）
，提起上訴，本院判決如下：
    主  文
原判決關於被訴傷害無罪部分撤銷。
甲○○因過失傷害人，處拘役伍拾日，如易科罰金，以新台幣壹
仟元折算壹日，減為拘役貳拾伍日，如易科罰金，以新台幣壹仟
元折算壹日。
其他上訴駁回。
    事  實
一、甲○○（下簡稱被告或男方）與告訴人乙○○（下簡稱告訴
    人或女方）係夫妻關係，2人感情不睦，民國（下同）96年1
    月11日12時許，2人在上班處所即新竹市（以下同）經國路2
    段62號5樓之南山人壽保險公司新華通訊處（下簡稱南山公
    司），因女方懷疑男方另交女友，發生激烈爭吵，男方為中
    止爭吵，乃獨自離開公司奔跑躲避要去距公司約3、4百公尺
    之路邊停放小客車處開車，女方則自後追趕，嗣在演藝路2
    人上車後，一路上爭執不休，男方駕駛該小客車約4分鐘到
    達案發地體育路上，男方把女方趕下車，女方又強行上車，
    後來女方再被趕下車後，男方就啟動小客車開走，女方用跑
    的抓著小客車的後視鏡及駕駛座旁邊的車窗玻璃追男方，此
    時男方本應注意趕快停車，以免在小客車外攀住小客車之女
    方受傷，能注意而不注意而繼續開行小客車，致女方跌倒在
    地上，致乙○○因而受有頭部外傷合併腦震盪、頸椎受傷合
    併第4、5節頸椎脫位、左手臂及左下肢多處鈍挫傷及左足踝
    挫傷等傷害。
二、案經告訴人訴由新竹市警察局第一分局報告臺灣新竹地方法
    院檢察署檢察官偵查起訴。
    理  由
甲、有罪部分
一、訊據被告甲○○即男方矢口否認有故意傷害或因過失致女方
    受傷情事，辯稱：女方受傷是如何造成的，伊不知道云云。
    查本件女方在體育路受傷的發生情節，男女雙方各執一詞，
    所述不一，又無第三者目擊證明當時情形，惟女方在本案之
    指訴，不無誇大之嫌（詳如下述無罪部分之理由），本院認
    為依罪疑惟輕之理論，應以被告在原審97年2月22日準備程
    序中供稱「到了食品路（按經雙方在本院當庭核對告訴人提
    出之地圖，雙方均確認為體育路才正確），我把乙○○趕下
    車，她又要強行上車，連續3次，結果後來我車子就開走了
    ，乙○○用跑的抓著我自用小客車的後視鏡及駕駛座旁邊的
    車窗玻璃，後來我還是開走，我不知道她當下是否因為跌倒
    才受這些傷。…」等語較為可採，此外另有國軍新竹地區醫
    院附設民眾診療服務處診斷證明書1份，證明女方有上開受
    傷之情形及女方提出之本院附卷之現場地圖可資佐證，則被
    告有事實欄所述應注意能注意而不注意致女方受傷之犯行，
    堪以認定，核被告所為係犯刑法第284條第1項前段之過失傷
    害罪。
二、檢察官就此部分起訴意旨略稱：「當時在小客車上乙○○向
    被告要求停車讓其下車離去，詎被告另行基於妨害他人自由
    之犯意，不理會乙○○之要求，亦未立即停車，乃駕駛上開
    車輛從經國路一路行駛，經由東大路再到食品路、體育路附
    近，而以上開非法方法，剝奪乙○○之行動自由（此部分係
    另為上訴駁回即無罪之判決，有如下述）。告訴人乙○○見
    被告甲○○始終未有停車之意，為避免遭遇不測，便在上開
    車輛內出手抓住方向盤，迫使被告將車停在新竹市○區○○
    路與體育路口，被告停車後便強行將乙○○拉下車，之後被
    告欲駕車離去，乙○○因所攜帶之皮包尚置放在車內，便打
    開車門探身入車內欲拿取皮包，被告見狀竟基於傷害之犯意
    ，不顧乙○○當時上半身仍在車內，便駕駛車輛前進，將乙
    ○○拖行約20公尺之距離，致乙○○因而受有上開傷害」因
    認被告此部分係犯刑法第277條第1項之故意傷害罪嫌，惟此
    部分起訴書所述情節，檢察官係依告訴人之片面指訴為依據
    ，別無佐證，依同上述理由，核非可採，不能證明被告當時
    有犯傷害罪之故意，惟此部分與過失傷害之社會事實同一，
    自應由本院變更起訴法條而為判決。
三、原審就此部分，遽為無罪之判決，檢察官上訴指其不當為有
    理由，應由本院就此部分予以撤銷改判。爰審酌本案發生乃
    男女雙方感情不睦，一路爭吵，且女方不顧安危，在小客車
    啟動時，不顧自身安危而攀附在車體外致跌倒導致受傷等一
    切情狀，爰量處拘役50日。又被告犯本件犯罪時間係在96年
    4 月24日以前，合於減刑條件，依中華民國96年罪犯減刑條
    例第2條第1項第3款之規定，減其宣告刑2分之1，並均諭知
    易科罰金折算標準。
乙、上訴駁回（即無罪）部分
一、公訴意旨稱：被告甲○○於96年1月11日12時許駕駛車輛載
    同乙○○離開位在新竹市○區○○路2段62號5樓之南山人壽
    保險股份有限公司（下稱南山人壽公司），欲至他處談論兩
    人感情問題。在車上被告與乙○○發生爭執，被告先基於恐
    嚇之犯意，對乙○○恫稱要把其載到人少的地方給其死等語
    ，而以上開加害生命、身體之事恐嚇乙○○致生危害於安全
    ；嗣乙○○向被告要求停車讓其下車離去，詎被告另行基於
    妨害他人自由之犯意，不理會乙○○之要求，亦未立即停車
    ，仍駕駛上開車輛從經國路一路行駛，經由東大路再到食品
    路、體育路附近，而以上開非法方法，剝奪乙○○之行動自
    由，因認被告分別涉犯刑法第305條恐嚇危害安全罪，及刑
    法第302條第1項非法剝奪他人行動自由罪嫌等語。
二、本件檢察官認被告涉犯恐嚇危害安全、妨害自由罪嫌，無非
    僅以告訴人乙○○之指述為據。訊據被告堅詞否認涉有此部
    分犯行，辯稱：案發當天伊於南山公司內上班，告訴人突然
    來公司大吵大鬧，伊告訴告訴人不要在辦公室內吵架，要講
    到外面講，嗣伊辦公完畢要離開，告訴人遂緊追著伊，伊快
    跑到停車場取小客車，告訴人亦跑步追上並強行進入伊車內
    後座，經伊多次要求均拒不下車，且以行動電話對外聯絡揚
    言叫人來堵伊，伊只好駕駛車輛離開，並要求告訴人在別處
    下車，途中告訴人竟大吵大鬧，高喊強劫救命，且自後座強
    抓伊駕駛座之方向盤，伊當時因駕車行經東大路高架橋，附
    近皆無可以臨時停車之處，於下高架橋之後遂開往較為空曠
    之食品路、體育路附近，伊於該處停車後，告訴人仍拒不下
    車，伊方下車將告訴人強行拉出，然告訴人遭拉下車後立即
    跑回車內，如此反覆大約3次之後，伊方擺脫告訴人駕車離
    去，伊於車內並無恐嚇、妨害告訴人自由等犯行等語，經查
    ：
  (一)告訴人就案發前其與被告在南山公司發生爭執乙節，於96
    年3月2日警詢時指述稱：「…於南山人壽公司辦公室內被告
    抓著我的手臂，強拉著我離開該辦公室至門外…因為我在公
    司裡讓同事知道被告外遇的事情，讓他很沒面子，所以他就
    強拉著我離開，他說在公司不會打我，出去後你就知道怎麼
    死的…」等語，嗣於96年4月24日偵查中則稱：「我當天是
    要拿客戶的保單及我的保險契約變更書，被告問我：為甚麼
    還沒有離婚就把受益人改成小孩，還問我為何要找被告外遇
    對象的媽媽桑，之後我們就發生爭執，被告從我的座位椅子
    強拉我手臂要拉我到門口，他並跟我說，要打我不會在辦公
    室打我，並說窗戶沒關，叫我自己去跳樓，之後他就拉我出
    去，拉我到門口，我喊救命並掙脫被告，同事就報警，被告
    就離開…」等語（見第1963號偵查卷第25頁），其所指述之
    被告似乎係態度兇惡，主動挑釁，然於偵查中經檢察官追問
    遭強制之情形時，則改稱：「被告在公司是強拉我的手要把
    我拉到外面，當時是因為我們在公司發生爭吵，所以被告想
    拉我到外面談事情，這部分我認為他應該沒有要對我為強制
    或妨害自由的行為，所以這部分我不追究」等語（見偵查卷
    第32、38頁），不僅前後態度及指述不一，更且嗣後於原審
    審理時告訴人亦改稱：「我（過）去公司的時候，看到被告
    的車子開走，我確定被告不在辦公室才上樓，但是我上樓時
    發現被告居然坐在他的位置上，而且還取走我的客戶保單，
    我就過去跟他要保單，被告質問我為何去找那個女人，我把
    我去找那個女的的情形告訴他…」等語（見原審卷第50頁）
    ，告訴人就其等引發爭執之原因前後所述即有不同，且依告
    訴人上開指述，倘被告於公司即曾恫嚇告訴人稱：要打你不
    會在辦公室打，出去以後你就知道怎麼死的等語，衡諸常情
    ，被告嗣後焉敢再主動追上被告之小客車（詳下述）？顯見
    告訴人上開指述有誇大不實之嫌。
  (二)再者，就告訴人當時如何進入被告小客車內乙節，其於警詢
    中係陳稱：「…於南山人壽公司辦公室被告把我強拉離開後
    ，被告就要駕駛汽車離開，我因還有事想跟被告談，所以我
    就坐上他所駕駛的車輛，沒想到被告在車上說：把你載到人
    少的地方給你死…」，於偵查中亦陳稱「…被告拉我到門口
    ，我喊救命並掙脫被告，同事就報警，被告就離開，後來我
    們在電梯內就遇到，我想跟被告把事情談一談，我就自願跟
    被告上車，被告在車內對我說要把我載到偏遠的地方處理掉
    …」等語。依告訴人所述其當時之情緒似乎十分理性平和，
    然經原審當庭訊問及與被告對質後，乃坦承：「我在電梯又
    遇到被告，被告不斷以言語挑釁我，我一時氣不過，而且覺
    得被告的車被開走，車不在人在，應該是那個女的（按告訴
    人在本院稱那個女的就是被告通姦的對象）用他的車，所以
    決定要跟著被告，跟他到了停車場，他的車在那邊…」、「
    （從公司出來到停車場大約有300、400公尺，你如何上我的
    車？）我跟過去，因為我想看那個女的，被告是用跑的，我
    當然就跟著跑」等語（見原審卷第50、53頁），告訴人前於
    警詢、偵查中刻意隱瞞其曾追趕被告長達300、400公尺之情
    節，嗣經被告質詢後才被迫全盤托出，動機已有可疑；再者
    ，告訴人稱其係於電梯「碰巧」遇到被告，然依其另外指述
    ：被告當時聽到同事報警後就想馬上離去等語，衡諸常情，
    倘非告訴人主動追上，焉能於電梯內「恰巧」碰到被告；在
    在除顯見告訴人之指述已有避重就輕誇大不實之嫌，另亦可
    得知當時被告確實不欲與告訴人繼續糾纏發生糾紛，應係告
    訴人不甘被告離開，主動強勢追趕被告，且強行上到被告車
    內才是，則被告此部分之抗辯，較為可採。
  (三)又告訴人雖迭稱：伊坐到被告車內後座後，被告即恐嚇稱要
    載伊到偏遠地方殺掉，伊感到害怕就後悔上車，要求被告讓
    伊下車，被告仍強將伊載至體育路等語，然查：被告與告訴
    人當時雖然感情不睦，然並無不共戴天之仇恨，彼此仍共同
    育有2名子女，另告訴人當時坐在車內後座，被告倘激怒告
    訴人，僅徒招致告訴人自後攻擊而已，焉有必要以上開言語
    恫赫告訴人；再者，依告訴人上開所述，被告於南山公司內
    即曾對其揚言「要打你不會在公司打，你出去就知道怎麼死
    的」等語，按理其當時即應感到害怕，而不應再主動進入被
    告車內才是，然其卻能追趕被告長達300、400公尺後，再強
    行進入被告車內，顯見並無任何恐懼，焉有可能一聽到被告
    恫稱：「要載到偏遠處所殺掉」等語，即心生恐懼強力要求
    下車；又依告訴人追趕被告後強行進入被告車內等情，可知
    當時被告逃避告訴人，拒絕與告訴人同車，均惟恐不及，倘
    告訴人主動要求下車，按理其應會儘速停車，焉有可能拒絕
    ，而執意將告訴人留在車內繼續發生衝突之理；又依告訴人
    指述：伊於車內聽聞被告上開恫嚇，即呼喊強劫救命，強抓
    方向盤等語，則處在如此恐懼驚慌之情狀下，於被告將車暫
    停在體育路時，衡情應會立即奔出車外求救才是，焉須賴被
    告特地下車將其從車內強行拖出之理；又被告於告訴人強抓
    方向盤干擾駕駛之情況下，尚能自新竹市○○○路行經東大
    路，再經由東大路高架橋前往食品路、體育路，因其間距離
    非短，可見依其駕駛能力，倘果真欲將告訴人載至人煙稀少
    之處，並非困難之事，然自事後結果觀之，被告確實僅將告
    訴人載至食品路、體育路，可見其於告訴人上車之初，應無
    將告訴人載至偏遠地區殺掉等計畫；原審復參以：新竹市區
    ○道路狹窄老舊，自東大路高架橋下橋後至食品路、體育路
    前，確實無空曠之停車處所，必須至食品路、體育路附近之
    新竹市立體育館，方有較為空曠之處所，則被告抗辯其因未
    能尋得適當之停車處所，方才開往食品路、體育路附近等語
    ，及所述之行車路線，亦均與實情相符，而較為可信。
  (四)又告訴人迭稱：被告將車開到體育路口時，車子停下來尚未
    熄火，就打開後門把伊拉出去推倒在地，伊跑回車邊打開車
    門，右腳踩進車內，甫探身進去欲拿取放在駕駛座右後方之
    皮包，下半身仍在車外，被告即故意開很快，說要故意甩尾
    讓伊受傷，伊左手即緊緊抓住駕駛座椅背，遭拖行20公尺後
    被迫放手摔出車外等語，然查：依告訴人所述，被告停車尚
    未熄火，即將告訴人強行拉出車外準備離去，則衡情被告坐
    回駕駛座開車駛離之時間應甚為迅速短促，告訴人應無足夠
    之時間能打開後車門再縱身進入後座右側取物才是；又倘如
    依告訴人所言，其當時右腳業已踏入車內，被告急速發動車
    輛後，伊左手緊緊抓住駕駛座椅背等語（見原審卷第54頁）
    ，則依理告訴人當時身體大半應係處於車內，僅有左腳仍在
    車外，倘被告故意發動前進，依人性自衛之本能，其應能迅
    速躍入車內後座才是，焉會有遭被告拖行長達20公尺再跌出
    車外之理，且告訴人當時為求自保，衡情應會左、右手均緊
    緊抓住駕駛座椅背才是，則右手焉有能力再伸手取回皮包；
    再者，依被告停車後強行拉扯告訴人下車等情節，可知被告
    當時不欲與告訴人發生衝突，亦不願與告訴人繼續糾纏，又
    據告訴人所述皮包係放在駕駛座右方後座，當時坐回駕駛座
    之被告轉頭或側身發覺均甚為容易，倘告訴人之皮包確實遺
    落在車內，被告為儘早擺脫告訴人，僅需立即將皮包丟出車
    外交還告訴人即可，焉需另行起意開車拖行告訴人，而另起
    波瀾事端之理；又體育路並非寬廣大道，兩旁常有路邊停車
    之臨停車輛，此亦為告訴人所不爭執，則被告焉能以「蛇行
    甩尾」方式故意傷害告訴人，在在均顯見告訴人上開指述，
    與常情不符，而難採信。
  (五)綜上，告訴人指述被告此部分涉犯恐嚇、剝奪行動自由罪嫌
    部分，因前後矛盾、避重就輕或與常情不符，本院無法遽予
    採信。此外，檢察官復無法提出其他積極證據證明被告有罪
    ，本於罪疑惟輕之法則，本院自應為被告有利之認定，且因
    檢察官認為被告此部分如果構成犯罪，與上開有罪部分係數
    罪併罰之法律關係，本院爰就此部分為無罪之諭知。
三、原審因而就此部分為無罪之諭知，核無不合。檢察官此部分
    上訴，置原審論敘於不顧，就原審證據取捨、認定事實之合
    法職權行使，僅憑己意解釋，而指摘原判決此部分不當，為
    無理由，此部分上訴應予駁回。
據上論斷，應依刑事訴訟法第368條、第369條第1項前段、第364
條、第300條、第299條第1項前段，刑法第284條第1項前段、第
41條第1項前段，刑法施行法第1條之1，中華民國96年罪犯減刑
條例第2條第1項第3款、第7條，判決如主文。
本案經檢察官羅榮乾到庭執行職務。
中    華    民    國    97    年    7     月    23    日
                  刑事第3庭     審判長法  官  蔡秀雄
                                      法  官  許文章
                                      法  官  謝靜恆
以上正本證明與原本無異。
檢察官就非法剝奪他人行動自由罪部分如不服本判決，應於收受
送達後十日內向本院提出上訴書狀，其未敘述上訴之理由者並得
於提起上訴後十日內向本院補提理由書（均須按他造當事人之人
數附繕本）。
其餘不得上訴。
                                       書記官  吳鎮鑫
中    華    民    國    97    年    7     月    23    日
附錄：本案論罪科刑法條文
刑法第284條第1項
因過失傷害人者，處6月以下有期徒刑、拘役或5百元以下罰金，
致重傷者，處1年以下有期徒刑、拘役或5百元以下罰金。


司法院資訊處製作；財團法人民間司法改革基金會備份。
